# Flujo de trabajo

El tema proviene de los siguientes sitios.

English:
 <https://r4ds.had.co.nz/workflow-projects.html>
 
Español:
 <https://es.r4ds.hadley.nz/04-workflow-basics.html>


***


## Temas:

  - Reduciendo Errores
  - getwd()
  - setwd()
  - Su Proyecto
  
  - Selecionar el tab **Session** →→ **Set Working Directory** →→ **To Project Directory** 
*** 
  
## Creación de un proyecto:

  - crear un proyecto para cada curso.
  - crear un proyecto para cada investigación.
  - No se te olvida de añadir tu archivos de datos en el proyecto.
  - Describe claramente todos tus análisis y donde conseguiste la información.
  - Describe tu interpretación de los análisis o gráficos.
  - Correr los "scripts" uno a la vez para asegurar que funcione.
  - knit el archivo .rmd para asegurar que no falte nada.
  - no mezclar proyectos de investigación en un mismo proyecto.
  
  
***
  
```{r}
#install.packages("tidyverse")
library(tidyverse) # ggplot2, dplyr, tidyr, readr, purrr, tibble, stringr, forcats

# install.packages("datos")
library(datos)
```

### Un set de sobre carros en el archivo (paquete) **datos**

```{r}
millas

```


### Mi primer gráfico

```{r}
ggplot(data = millas) +
  geom_point(mapping = aes(x = cilindrada, y = autopista))
```


### Las funciones **head** y **tail**
```{r}
ggplot(data=millas)
```



```{r}
millas
head(millas, n=3) # las primeras 6 filas
tail(millas, n=10) # las ultimas 10 filas

```

## Información sobre el archivo
Usa el signo de interogación **?** antes del nombre de la función o archivo

```{r}
?millas


?head


```


### Las dimensiones del archivo

```{r}
dim(millas) # dimension of data frame
```



### Construcción de mi primer gráfico

- el nombre del archivo es primero
- nombre de las variables (nombre de las columnas)
- si quiere tener un color para cada grupo

```{r}
ggplot(data = millas) +
  geom_point(mapping = aes(x = cilindrada, y = autopista,  colour=fabricante))
```


### La función shape para cambiar la forma de los puntos

La función **shape** es para cambiar el estilo de los puntos

```{r}
ggplot(data = millas) +
 geom_point(mapping = aes(x = cilindrada, y = autopista), shape=23, color = "369787", fill="yellow")
```


### Salvar un grafico en otro formato

Como salvar la figura en formato recuperable para subir en otros documentos o compartir

```{r}
 ggplot(data = millas) +
   geom_point(mapping = aes(x = cilindrada, y = autopista), color = "blue")

ggsave("cilindro_milla.jpg") #. png, .tiff

```



```{r}
millas
```







Ejercicio para someter:

1. baja el paquete "ggversa"
2. activar el paquete "ggversa"
3. mirar las variables del archivo en este paquete que se llama "Anolis"
4. haga un gráfico que incluye lo siguiente
   a. en el eje de x = el SVL. que es el tamaño del lagarto del hocico a la cloaca y en la variable de "TAIL" en el eje de y.
   b. selecciona la variable "SEX_AGE" para color
   c. selecciona la función correcta para que cada "SEX_AGE" tenga su proprio gráfico
   d. salva el gráfico en .png o .jpg
   e. subir el gráfico aquí


```{r}

library(ggversa)
head(Anolis)
```



***



### Extracción de valores de un conjunto de datos

Aqui usamos el conjunto de datos de **diamantes** que se encuentra en el paquete **ggplot2**


#### Los primeros datos de un archivo
```{r}
head(diamantes)
```

#### La cantidad de fila
```{r}
nrow(diamantes)
```

#### La cantidad de columnas (variables)
```{r}
ncol(diamantes)
```

#### La dimensiones de un archivo

```{r}
dim(diamantes)
```

#### El valor máximo de una variable

```{r}
max(diamantes$precio)
```

#### El valor mínimo de una variable

```{r}
min(diamantes$precio)
```

#### Los valores discretos de una variable

```{r}
unique(diamantes$corte)
```


 - diamantes$corte

 - diamantes$precio

## Ejemplos de Gráficos



```{r}
library(readr)
Vuelos_SJU_2018_Ene <- read_csv("Datos/Vuelos_SJU_2018_Ene.csv")

head(Vuelos_SJU_2018_Ene)
```



