# Flujo de trabajo

El tema proviene de los siguientes sitios.

English:
 <https://r4ds.had.co.nz/workflow-projects.html>
 
Español:
 <https://r4ds-en-espaniol.netlify.app/flujo-de-trabajo-conocimientos-básicos.html>


***


## Temas:

  - Reduciendo Errores
  - getwd()
  - setwd()
  - Su Proyecto
  
  
*** 
  
## Creación de un proyecto:

  - crear un proyecto para cada curso
  - crear un proyecto para cada investigación
  - No se te olvida de añadir tu archivos de datos en el proyecto
  - Describe claramente todos tus análisis y donde conseguiste la información
  - Describe tu interpretación de los análisis o gráficos
  - Correr los "scripts" uno a la vez para asegurar que funcione
  - knit el archivo .rmd para asegurar que no falte nada.
  - no mezclar proyectos de investigación en un mismo proyecto
  
  
***
  
```{r}
#install.packages("tidyverse")
library(tidyverse)

# install.packages("datos")
library(datos)
```


```{r}
millas

```

```{r}
ggplot(data = millas) +
  geom_point(mapping = aes(x = cilindrada, y = autopista))
```

```{r}
ggplot(data=millas)

head(millas)
?millas

dim(millas)
```

```{r}
ggplot(data = millas) +
  geom_point(mapping = aes(x = cilindrada, y = autopista, alpha = fabricante, colour=fabricante))
```

```{r}
ggplot(data = millas) +
 geom_point(mapping = aes(x = cilindrada, y = autopista), shape=11, color = "#c093cc", fill="yellow")
```

```{r}
 ggplot(data = millas) +
   geom_point(mapping = aes(x = cilindrada, y = autopista), color = "blue")

ggsave("cilindro_milla.jpg") #. png, .tiff

```



```{r}
millas
```



Ejercicio para someter:

1. baja el paquete "ggversa"
2. activar el paquete "ggversa"
3. mirar las variables del archivo en este paquete que se llama "Anolis"
4. haga un gráfico que incluye lo siguiente
   a. en el eje de x = el SVL. que es el tamaño del lagarto del hocico a la cloaca y en la variable de "TAIL" en el eje de y.
  b. selecciona la variable "SEX_AGE" para color
  c. selecciona la función correcta para que cada "SEX_AGE" tenga su proprio gráfico
 d. salva el gráfico en .png o .jpg
 e. subir el gráfico aquí


```{r}

library(ggversa)
head(Anolis)
```

```{r}
ggplot(data = Anolis) +
  geom_point(mapping = aes(x = SVL, y = TAIL, color=SEX_AGE))+
  facet_wrap(~SEX_AGE, ncol=1)
```



```{r}
# izquierda
ggplot(data = millas) +
  geom_point(mapping = aes(x = cilindrada, y = autopista))

# derecha   LOESS  
ggplot(data = millas) +
  geom_smooth(method=lm,mapping = aes(x = cilindrada, y = autopista))+  # y = mx+b
  geom_point( mapping = aes(x = cilindrada, y = autopista))
```


```{r}
names(millas)

ggplot(data = millas) +
  geom_smooth(mapping = aes(x = cilindrada, y = autopista, linetype = clase, colour=clase))
```

```{r}
ggplot(data = millas, mapping = aes(x = cilindrada, y = autopista)) +
  geom_point(mapping = aes(color = clase)) +
  geom_smooth(data = filter(millas, clase == "suv"), se =TRUE)
```



```{r}
ggplot(data = millas, mapping = aes(x = cilindrada, y = autopista)) +
  geom_point() +
  geom_smooth()

ggplot() +
  geom_point(data = millas, mapping = aes(x = cilindrada, y = autopista)) +
  geom_smooth(data = millas, mapping = aes(x = cilindrada, y = autopista))
```


```{r}
ggplot(data = millas, mapping = aes(x = cilindrada, y = autopista)) +
  geom_point(mapping = aes(color = clase)) +
  geom_smooth()
```

## Transformación estadística

```{r}
head(diamantes)
nrow(diamantes)
ncol(diamantes)
dim(diamantes)

max(diamantes$precio)
min(diamantes$precio)

unique(diamantes$corte)
#diamantes$corte
#diamantes$precio

```


```{r}
ggplot(data = diamantes) +
  geom_bar(mapping = aes(x = corte))
```

```{r}
ggplot(data = diamantes) +
  stat_summary(
    mapping = aes(x = corte, y = profundidad),
    fun.min = min,
    fun.max = max,
    fun = median
  )
```


```{r}
x=c(1:100, NA)
x
mean(x, na.rm=TRUE)
```


```{r}
ggplot(data = millas, mapping = aes(x = clase, y = autopista)) +
  geom_boxplot()

ggplot(data = millas, mapping = aes(x = clase, y = autopista)) +
  geom_boxplot() +
  coord_flip()
```

```{r eval=FALSE, include=FALSE}


usa <- map_data("cd")

ggplot(usa, aes(long, lat, group = group)) +
  geom_polygon(fill = "white", colour = "black")

ggplot(usa, aes(long, lat, group = group)) +
  geom_polygon(fill = "white", colour = "black") +
  coord_quickmap()
```

```{r}
bar <- ggplot(data = diamantes) +
  geom_bar(
    mapping = aes(x = corte, fill = corte),
    show.legend = FALSE,
    width = 1
  ) +
  theme(aspect.ratio = 1) +
  labs(x = NULL, y = NULL)
bar
bar + coord_flip()
bar + coord_polar()
```
```{r}
library(readr)
Vuelos_SJU_2018_Ene <- read_csv("Datos/Vuelos_SJU_2018_Ene.csv")

head(Vuelos_SJU_2018_Ene)
```

