# Visualización de datos

Fecha de la ultima revisión
```{r echo=FALSE}

Sys.Date()
```


***

El tema proviene de los siguientes sitios.

English:
 <https://r4ds.had.co.nz/data-visualisation.html>
 
Español:
 <https://es.r4ds.hadley.nz/03-visualize.html>
 
 
***


## Temas:

  - Introducción
  - paquete "tidyverse"
  - datos de "mgp"
  - ggplot2
  - El concepto de la gramática de gráficos
  

***

1.  **Ejercicios**:


Hacer los ejercicios en la sección 3.2.4 del libro en español

***

  - Aestética 
  
  ***

2.  **Ejercicios**:


Hacer los ejercicios en la sección 3.3.1 del libro en español

***

  - Problemas comunes
  - Separar en facetas
  
***
3.  **Ejercicios**:


Hacer los ejercicios en la sección 3.5.1 del libro en español

***


  - Objetos geométricos
***

4.  **Ejercicios**:


Hacer los ejercicios en la sección 3.6.1 del libro en español

***


  - Transformación estadísticas

***

5.  **Ejercicios**:


Hacer los ejercicios en la sección 3.7.1 del libro en español

***
  - Ajuste de posición

***

6.  **Ejercicios**:


Hacer los ejercicios en la sección 3.8.1 del libro en español

***

  - Sistema de coordenadas


***

7.  **Ejercicios**:


Hacer los ejercicios en la sección 3.9.1 del libro en español

***
 

Ejercicio para entregar  ( 6 puntos) 

1. Activa el paquete "ggversa"
2. Activa el paquete "tidyverse"
3. Utiliza los datos "PartosInfantes". Leen la información sobre el archivo
Son tres graficas que tendrán que someter
4. Hacer un gráfico de puntos entre el número de muertes de infante y la cantidad de madres que mueren en el parto. (1 punto)
5. Añadir al gráfico anterior un modelo lineal (linear model). Y Demostrando todos los datos con un color por region geografica, o sea añadir un color a los puntos por Grupo "region geográfica". AM=America, EU= Union Europea, AF= Africa, O=Oceania, AS=Asia, Medio Oriente, (2 puntos)
6. Enseña el modelo de regresion lineal solamente para AFRICA y ASIA (en la misma gráfica) (3 puntos)

Someter las tres gráficas en formato .jpeg o .png en el portal.  




```{r}
library(ggplot2)
library(tidyverse)
library(ggversa)
?PartosInfantes
```


```{r}
head(PartosInfantes)
#unique(PartosInfantes$Pais)
```
Hacer un grafico de puntos entre el numero de muertes por infante y la cantidad la cantidad de madres que mueren en el parto
```{r eval=FALSE, include=FALSE}
ggplot(PartosInfantes, aes(NMI, NMP))+
  geom_point()
```


Añadir al grafico anterior un modelo lineal (linear model)


```{r eval=FALSE, include=FALSE}
ggplot(PartosInfantes, aes(NMI, NMP))+
  geom_point()+
  geom_smooth(method=lm)
```


Añadir un color a los puntos por grupo "region". AM=America, EU= Union Europea, AF= Africa, O=Oceania, AS=Asia, Medio Oriente, 

```{r eval=FALSE, include=FALSE}
#PartosInfantes
unique(PartosInfantes$Grupo)
```

Demostrando todos los datos con un color por region geografica, enseña el modelo de regresion lineal solamente para AFRICA

```{r eval=FALSE, include=FALSE}
ggplot(PartosInfantes, aes(NMI, NMP, colour=Grupo))+
  geom_point()+
  geom_smooth(method=lm, data = filter(PartosInfantes, Grupo == "AF"), se=FALSE)+
  geom_smooth(method=lm, data = filter(PartosInfantes, Grupo == "AS"), se=FALSE)


```

