# Calculadora sofisticada

Fecha de la ultima revisión
```{r echo=FALSE}

Sys.Date()
getwd()
```

***


El tema proviene de los siguientes sitios.

English:
 <https://r4ds.had.co.nz/workflow-basics.html>
 
Español:
 <https://es.r4ds.hadley.nz/04-workflow-basics.html>
 
 
***



## Temas:

  - Conocimiento básicos de programación
  - La importancia de los nombres
  - Usando funciones
  
### Sumar  
  
```{r}
2+2
```

### Exactamente como una calculadora

```{r}
(23+3+3)^2+2
```


### Trigonometria

```{r}
sin(pi/3)
```


### Log natural y a base 10


```{r}
log(100)
log10(100)
```

### Asignaciones de variables

```{r}
x<- 4
x
y=3
y

x/y
```


### Variables 


- la función "seq" para secuencia

```{r}
edad_nd=base::seq(101, 110)
edad_nd
```

- variables asignada

```{r}
edad_uprh=c(11:20)
edad_uprh
```

### Unir variables en un data frame

```{r}
edad=data.frame(edad_nd, edad_uprh)
edad
```


### Errores cuando a variables no tienen la misma cantidad de entradas


```{r}
edad_nd_1=base::seq(101, 110)
edad_nd_1
```

- variables asignada

```{r}
edad_uprh_1=c(11:20)
edad_uprh_1
```

### Unir variables en un data frame

```{r}
edad_1=data.frame(edad_nd_1, edad_uprh_1)
edad_1
```


### Cuantos valores hay en una variable

```{r}
length(edad_uprh)
```


### Seleccionar solamente parte de los datos de un archivo

- Primero visualizar los datos

```{r}
library(datos)
millas
```

#### Seleccionar los carros que tienen cilindros igual a 8 (solamente)

La función de Pipe.    %>% o |>



```{r}
library(tidyverse)
millas
millas |> dplyr::select(cilindros) |> 
  filter(cilindros == 8)

```


ggplot(data=millas) + 
  geom_point(mapping = aes(x = cilindrada, y = autopista))

#filter(millas, cilindros = 8)
#filter(diamante, quilate > 3)



#### Selecionar los diamantes mayor de 3 quilate

```{r}
diamantes |> dplyr::select(quilate) |> 
  filter(quilate > 3)
```


#### Selecionar los diamantes con igual o mayor de 4000 precio

```{r, echo=FALSE, eval=FALSE}
#unique(diamantes$precio)

diam_4000=diamantes |> dplyr::select(precio) |> 
  dplyr::filter(precio >= 4000)
```


***
#### Contabiliza cuantos diamantes tienen un valor de $4000 o más
```{r}
nrow(diam_4000) # 1 método 
length(diam_4000$precio) # 2 método
```




