# Transformacion


---
title: "4_Transformacion_dplyr"
subtitle: "BIOL4026"
author: "Raymond L. Tremblay"

output:
  html_document:
    css: tutorial.css
    fig_caption: yes
    highlight: pygments
#    theme: simplex
    toc: yes
    toc_float: yes
---




Fecha de la ultima revisión
```{r echo=FALSE}

Sys.Date()
```

***


El tema proviene de los siguientes sitios.

English:
 <https://r4ds.had.co.nz/transform.html>
 
Español:
 <https://r4ds-en-espaniol.netlify.app/transform.html>
 
 
***

```{r}
library(tidyverse)
library(datos)
head(vuelos)
```




```{r}
unique(vuelos$destino)


vuelos %>% 
  filter(destino=="SJU") %>%
  filter(mes==12, dia==25) # pipe Command shift M



library(tidyverse)
vuelos %>% 
  filter(destino=="SJU")


df_dia_cumpl=vuelos %>%  
filter(destino =="SJU") %>% 
  filter(mes== 8, dia== 1)

df_dia_cumpl
```



```{r}
names(vuelos)

vuelos %>% 
  select(mes, dia, atraso_salida, atraso_llegada) %>% 
  filter(mes==11) %>% 
  arrange(desc(atraso_salida))
```



## Temas: Reconocer y aplicar las diferentes funciones

- Tipos de variables:
  
    - int
    - dbl
    - chr
    - dttm
    - lgl
    - fctr
    - date
 
 *** 
- Funciones de dplyr:
  
   - filter()
   - arrange()
   - select()
   - summarize()
   - group_by()
 
 
 
```{r}
library(datos)
library(tidyverse)
por_dia <- group_by(vuelos, dia)%>% 
summarise(atraso_promedio = mean(atraso_salida, na.rm = TRUE))
por_dia



```

```{r}
vuelos %>% 
  select(anio, mes, dia, atraso_salida) %>% 
  group_by(mes) %>% 
  summarise(atraso = mean(atraso_salida, na.rm = TRUE))

```
   
***  
- Operaciones lógicas boolean:
  
   - & "ampersand" 
   - "|" or= "o"
   - !, no incluye, excluir....
   - %in%, filtrar para multiples valores
   - ==, es igual a... "exactamente"
   - "<"
   - ">"
   
Bollean, que incluye multimple opciones  %in% 


```{r}
vuelos %>% 
  select(anio, mes, dia, atraso_salida) %>% 
  group_by(mes) %>% 
  filter(mes %in% c(1:6)) %>% 
  summarise(atraso = mean(atraso_salida, na.rm = TRUE))
```
Otra alternativa

```{r}
vuelos %>% 
  select(anio, mes, dia, atraso_salida) %>% 
  filter(mes == 11 | mes == 12)

#%>% 
 # summarise(atraso = mean(atraso_salida, na.rm = TRUE))
```
& el "y"
```{r}
names(vuelos)
vuelos %>% 
  select(anio, mes, dia, atraso_salida, aerolinea) %>% 
  filter(mes == 12 & dia == 25 & aerolinea=="AA")
```



!, el "no", excluye
```{r}
vuelos %>% 
  select(anio, mes, dia, atraso_salida) %>%
  filter(mes == 11 & !dia %in% c(1:10)) %>% 
  group_by(dia) %>% 
  summarise(atraso = mean(atraso_salida, na.rm = TRUE))
```

 
***

1. **Ejercicios**:

 Hacer los ejercicios en la sección 5.2.4 del libro en español

5.2.4 Ejercicios
 - Encuentra todos los vuelos que:

 - Tuvieron un retraso de llegada de dos o más horas

 
```{r}
#names(vuelos)

vuelos %>% 
  filter(atraso_llegada >=120)
```
 

 - Volaron a Houston (IAH o HOU)
 
 Cual son estos aeropuertos, Hou == Houston, IAH == George Bush, Texas

```{r}
vuelos %>% 
  filter(destino %in% c("IAH", "HOU"))


vuelos %>%
select(anio, mes, dia, destino, aerolinea, atraso_llegada) %>%
filter(destino %in% c("IAH", "HOU"))
```

 - Fueron operados por United, American o Delta
 
```{r}
unique(vuelos$aerolinea)

vuelos %>% 
  filter(aerolinea %in% c("UA", "AA","DL"))
```
 

 - Partieron en invierno del hemisferio sur (julio, agosto y septiembre)
 
```{r}
vuelos %>% 
  filter(mes %in% c(6:8))

vuelos %>%
filter(mes %in% c(7, 8, 9))
```
 

 - Llegaron más de dos horas tarde, pero no salieron tarde
 
```{r}
names(vuelos)
vuelos %>% 
  filter(atraso_llegada>120 |atraso_salida <0)

vuelos %>%
select(atraso_llegada, atraso_salida) %>%
filter(atraso_llegada >= 120 & atraso_salida <= 0)
         
```
 

 - Se retrasaron por lo menos una hora, pero repusieron más de 30 minutos en vuelo
```{r}

vuelos
?vuelos 
#select(atraso_salida, atraso_llegada ) %>%
#filter(atraso_salida >= 60 & atraso_llegada <= 30)
```

 - Partieron entre la medianoche y las 6a.m. (incluyente)
 
 # 360 minutos
 
```{r}
names(vuelos)


vuelos %>%
select(horario_salida) %>%
filter(horario_salida <=600)
```
 

 - Otra función de dplyr que es útil para usar filtros es between(). ¿Qué hace? ¿Puedes usarla para simplificar el código necesario para responder a los desafíos anteriores?
 
 
```{r}
vuelos %>%
select(horario_salida) %>%
filter(between(horario_salida,00, 360))

vuelos %>%
select(horario_salida) %>%
filter(between(horario_salida, 00, 360))
```
 

 - ¿Cuántos vuelos tienen datos faltantes en horario_salida? 
-  ¿Qué otras variables tienen valores faltantes? 
- ¿Qué representan estas filas?
 
 
```{r}
vuelos %>%
select(horario_salida) %>%
is.na() %>% 
  table()

#vuelos %>%
#select(horario_salida) %>%
#  table()
```


```{r}
library(tidyverse)
2^2
1^2
1^0

NA^0
#NA==1
NA|TRUE

FALSE & NA

NA * 0  
NA * 1

12 * 3
NA - 3
```
 

***


Use data from a link on the web

```{r eval=FALSE, include=FALSE}
library(tidyverse)
library(data.table)
url<-fread("https://raw.githubusercontent.com/owid/covid-19-data/master/public/data/vaccinations/us_state_vaccinations.csv")
head(url)
```
  
*** filter for  Puerto Rico only

```{r eval=FALSE, include=FALSE}
url %>% 
  filter(location=="Puerto Rico")
```



```{r eval=FALSE, include=FALSE}
#url_COVID=fread("https://covid.ourworldindata.org/data/owid-covid-data.csv")
head(url_COVID)

head(unique(url_COVID$location))

url_COVID %>% 
  filter(location=="United States")
```


COVID_PR

```{r}
library(data.table)
#url_COVID_PR=fread("https://raw.githubusercontent.com/rafalab/pr-covid/master/dashboard/data/DatosMortalidad.csv")

#write_csv(url_COVID_PR, "url_COVID_PR.csv")

library(readr)
url_COVID_PR <- read_csv("Datos/url_COVID_PR.csv")

url_COVID=url_COVID_PR

names(url_COVID)
head(url_COVID)
tail(url_COVID)


```


```{r}
 url_COVID %>% 
  select(IncrementoMuertes) %>% 
  summarise(Prom_muerte_dia = mean(IncrementoMuertes, na.rm = TRUE),
            maximo_muerte_dia = max(IncrementoMuertes, na.rm = TRUE))

 


```


***

arrange()

***


```{r}

vuelos %>% 
  select(horario_salida) %>% 
  arrange()



vuelos %>% 
  arrange(desc(horario_salida))




```

5.3.1 Ejercicios


Ordena vuelos para encontrar los vuelos más retrasados en salida. 

```{r}
?vuelos
vuelos %>% 
  select(atraso_llegada, horario_salida) %>% 
  arrange(atraso_llegada, desc(horario_salida))
```


Encuentra los vuelos que salieron más temprano.


```{r}
vuelos %>% select(horario_salida) %>% filter(horario_salida >= 600) %>% filter(horario_salida > 2400)


names(vuelos)
vuelos %>% 
  select(atraso_salida) %>% 
  arrange(atraso_salida)
```


Ordena vuelos para encontrar los vuelos más rápidos (que viajaron a mayor velocidad).

```{r}
vuelos %>% 
  mutate(velocidad=distancia/tiempo_vuelo) %>% 
  arrange(desc(velocidad))
```


¿Cuáles vuelos viajaron más lejos? 

```{r}
vuelos %>% 
  arrange(desc(distancia))
```

¿Cuál viajó más cerca?

```{r}
vuelos %>% 
  arrange(distancia)
```

- Otra función

  - desc()
   

***

2. **Ejercicios**:

Hacer los ejercicios en la sección 5.3.1 del libro en español

***

- Otras funciones:

  - starts_with()
  - ends_with()
  - contains()
  - matches("(.)\\1")  # paquete STRING
  - rename()
  - everything()
 
 
## starts_with(),  ends_with()

Es una función para seleccionar basado   
```{r}
names(vuelos)

vuelos %>% 
  select(horario_salida)

vuelos %>% 
  select(starts_with("horario"))

vuelos %>% 
  select(ends_with("salida"))

vuelos %>% 
  select(contains("hora"))

```
 
## rename()
Cambiar el nombre de la columna
 
```{r}
vuelos %>% 
  rename(aeropuerto_origen=origen) %>% 
  rename(areop_distino=destino)# nombre nuevo= nombre original
```
 
## Reoganizar el oden de las columnas

```{r}
head(vuelos)
vuelos %>% 
select(distancia, aerolinea, everything())
```

## matches("(.)\\1") Lo veremos en la leccion de "STRING"





***

3.  **Ejercicios**:

Hacer los ejercicios en la sección 5.4.1 del libro en español




***

- Otras funciones:
 
  - mutate()
  
```{r} 
library(nycflights13)
head(flights)
library(tidyverse)
  flights_sml <- select(flights, 
  year:day, 
  ends_with("delay"), 
  distance, 
  air_time
)
head(flights_sml)
  
mutate(flights_sml,
  gain = dep_delay - arr_delay,
  speed = distance / air_time * 60
)
```

## Hagan lo con el data set en espanol

```{r}
names(vuelos)
  vuelos_sml <- select(vuelos, 
  anio:dia, 
  starts_with("atraso"), 
  distancia, 
  tiempo_vuelo
)
head(vuelos_sml)
  
mutate(vuelos_sml,
  ganado = atraso_salida - atraso_llegada,
  velocidad = distancia / tiempo_vuelo * 60
)
```

## transmute()
Para guardar solamente la nueva variable usa transmutate 
  
  
```{r}
transmute(flights,
  gain = dep_delay - arr_delay,
  hours = air_time / 60,
  gain_per_hour = gain / hours
)

```
  
 Hagan lo con "vuelos"
 
 
```{r}

```
 

## lag()
  
Para calcular diferencias entre variables en la misma columna



```{r}
#set.seed(12345) # que los datos sean al azar, siempre sean los mismo, se usa el "set.seed()" para enseñanza.
#rnorm()  DATOS CON DISTRIBUCION NORMAL
rpois(7, 2)
data=rpois(14, 10)
df=as.tibble(data)
df

df %>% 
  select(value) %>% 
  mutate(lag1=lag(value)) %>% 
  mutate(lag3=lag(value, 3)) %>% 
  mutate(lag7=lag(value,7))

df%>% 
  select(value) %>% 
  mutate(Change_df=value-lag(value, 7)) # El cambio en los valores entre celdas


```

## Usa "Lag" con "IncCasosSaludNuevo" en COVID-19 PR

Evalua la diferencia en números de casos entre 7 días de las semana en números de casos nuevos de COVID, "IncCasosSaludNuevo"


```{r}
library(readr)
library(dplyr)
#names(url_COVID_PR)
url_COVID_PR <- read_csv("Datos/url_COVID_PR.csv")
#head(url_COVID_PR)
#names(url_COVID_PR)
df2=url_COVID_PR %>% 
  select(IncCasosSaludNuevo) %>% 
  mutate(Cambios_Casos=IncCasosSaludNuevo-lag(IncCasosSaludNuevo,7)) 


df2
df2 %>% 
  select(IncCasosSaludNuevo, Cambios_Casos) %>% 
  colMeans(na.rm=TRUE)





#df2 %>% 
#  select()
#  slice(na.rm=TRUE) # lets you index rows by their (integer) locations. It allows you to select, remove, and duplicate rows. It is accompanied by a number of helpers for common use cases


```


## lead(), 

 is the "next" (lead()) values in a vector/column
```{r}
set.seed(12345)
data=rpois(15, 10)
df=as.tibble(data)
df

df %>% 
  select(value) %>% 
  mutate(lead1=lead(value)) %>% 
  mutate(lead3=lead(value, 3))

# Calculate the change in value from one (1) time period and four (4) time periods
df%>% 
  select(value) %>% 
  mutate(lead1=value-lead(value)) %>% 
  mutate(lead7=value-lead(value, 7))
```
  
## cumsum 

Cumulative Sum: the values are sum along the vector or column

```{r}
x <- sample(1:15, 10, replace=TRUE)

x
df=as.tibble(x)
df

df %>% 
  select(value) %>% 
  mutate(suma=cumsum(value))




```

```{r}
url_COVID_PR <- read_csv("Datos/url_COVID_PR.csv")

head(url_COVID_PR)

url_COVID_PR %>%
select(IncCasosSaludNuevo, CasosSaludNuevo) %>%
mutate(suma=cumsum(IncCasosSaludNuevo))
```


## cummean() and cumvar()
  
  The mean of the values are calculated 
  
  Cummulative mean

```{r} 

set.seed(678)
  x <- sample(1:20, 15)
x
df=as.tibble(x)
df
mean(df$value)
library(MASS)

df3=df %>% 
  dplyr::select(value) %>% 
  mutate(Prom_cum=cummean(value)) %>% 
  mutate(Var_cum=cumstats::cumvar(value)) # activar el paquete cumstats


library(cumstats)
 df3=df %>% 
  dplyr::select(value) %>% 
  mutate(Prom_cum=cummean(value)) %>% 
  mutate(Var_cum=cumvar(value))

 df3


```


***
  NO parametricas pruebas (no son basado en distribucion normal)
  
## min_rank() y # min_rank(desc())

Asignar valores de rangos a los valores originales o de más grande a meas pequeño o vise versa. 

```{r}
set.seed(45678)
  x <- sample(1:50, 10)
x
df=as.tibble(x)
df

df %>% 
  dplyr::select(value) %>% 
  mutate(rango_minimo=min_rank(value)) %>%  
  mutate(rango_min_desc=min_rank(desc(value)) )
```

## row_number()

Qué hace esta función?


```{r}
set.seed(45678)
  x <- c(10,21,22,NA,5,4)
x
df=as.tibble(x)
df


df %>% 
  dplyr::select(value) %>% 
  mutate(row=row_number(value)) # equivalente a rank, 
```


  
  
  
## dense_rank()

  
```{r}
set.seed(45678)
  x <- c(10,12,12,NA,51,4)
x
df=as.tibble(x)
df


df %>% 
  dplyr::select(value) %>% 
  mutate(dense=dense_rank(value)) # equivalente a rank, NOTA que los NA son asignado un valor

Num_frutos1=c(0,0,0,0,0,1,1,2,4,5,6,1000000)
NF1=as.tibble(Num_frutos1)
NF1
Num_frutos2=c(0,0,0,0,0,1,1,2,4,5,6,10)
mean(Num_frutos1)
mean(Num_frutos2)
```


***

Start here....


## percent_rank()
```{r}
set.seed(45678)
  x <- c(1,2,2,NA,5,4)
x
df=as.tibble(x)
df


NF1 %>% 
  dplyr::select(value) %>% 
  mutate(porcentaje_rank=percent_rank(value)) # equivalente a rank, Un número entre a  0 y 1 calculado haciendo una re-escala de los valores usando min_rank to [0, 1]. NOTA que el valor más pequeño es reasignado un valor de 0 y el más grande un valor de 1.  

set.seed(45678)
  x2 <- sample(1:50, 7)
x2
df2=as.tibble(x2)
df2

df2 %>% 
  dplyr::select(value) %>% 
  mutate(porc2=percent_rank(value))

```




## cume_dist()

Es la suma cumulativa de los rangos


```{r}
set.seed(45678)
  x <- c(1,2,3,NA,5,4, 10, 8)
x
df=as.tibble(x)
df


df %>% 
  dplyr::select(value) %>% 
  mutate(rangos_cumulativo=cume_dist(value)) 
```
  
  
***

4.  **Ejercicios**:

Hacer los ejercicios en la sección 5.5.2 del libro en español


Encuentra los 10 vuelos más retrasados utilizando una función de ordenamiento. ¿Cómo quieres manejar los empates? Lee atentamente la documentación de min_rank().



```{r}
names(vuelos)
vuelos%>%
  dplyr::select(atraso_salida)%>%
  arrange(desc(atraso_salida))%>% 
  mutate(mas_atrados=min_rank(desc(atraso_salida))) %>% 
  head(n=10)
```








```{r}
names(vuelos)
vuelos %>% 
  arrange(atraso_salida) %>% 
  mutate(rango_minimo=min_rank(atraso_salida)) %>% 
  head(n=10)

```


***



## Resúmenes con summarise() by group using group_by()
 
```{r} 
library(datos)
library(nycflights13)
summarise(flights, delay = mean(dep_delay, na.rm = TRUE))


flights %>% 
  summarise(delay = mean(dep_delay, na.rm = TRUE))
```



```{r}
by_day <- group_by(flights, year, month, day)

summarise(by_day, delay = mean(dep_delay, na.rm = TRUE))
```


```{r}
flights %>% 
  group_by(year, month, day) %>% 
summarise(delay = mean(dep_delay, na.rm = TRUE))
```

## The worst airline in departure delays


```{r}
flights %>%
group_by(carrier) %>%
summarise(delay = mean(dep_delay, na.rm = TRUE)) %>%
arrange(desc(delay))
```




```{r}
by_dest <- group_by(flights, dest)
by_dest
delay <- summarise(by_dest,
  count = n(),
  dist = mean(distance, na.rm = TRUE),
  delay = mean(arr_delay, na.rm = TRUE))


delay
#> `summarise()` ungrouping output (override with `.groups` argument)
delay <- filter(delay, count > 20, dest != "HNL")

# It looks like delays increase with distance up to ~750 miles 
# and then decrease. Maybe as flights get longer there's more 
# ability to make up delays in the air?
ggplot(data = delay, aes(x = dist, y = delay)) +
  geom_point(aes(size = count), alpha = 1/3) +
  geom_smooth(se = FALSE)
#> `geom_smooth()` using method = 'loess' and formula 'y ~ x'
```
Start here


```{r}
names(delay)
head(delay)
ggplot(data = delay, aes(x = dist, y = delay, label=dest)) +
  geom_point() +
  geom_smooth(se = FALSE)+
  geom_text(size=2,aes(label=dest), hjust=1, vjust=-1)
  

```
 

***

5.  **Ejercicios**:

Hacer los ejercicios en la sección 5.6.7 del libro en español




***

## El Pipe

  - %>%  "El pipe"
 

***

## Otras funciones: NA
 
  - na.rm=TRUE
  - !is.na() = is not NA, pq al frente tiene "!"
 

```{r}
no_cancelados <- vuelos %>% 
  filter(!is.na(atraso_salida), !is.na(atraso_llegada))
no_cancelados


no_cancelados %>% 
  group_by(anio, mes, dia) %>% 
  summarise(mean = mean(atraso_salida))


vuelos %>% 
  group_by(anio, mes, dia) %>% 
  summarise(mean = mean(atraso_salida, na.rm=TRUE))
#,
#            max=max(atraso_salida,na.rm = TRUE),
#            n=n())
```

***

## Otras funciones:

Tarea de grupo.

Preparar un .rmd con la explicaciones de como utilizar la función mencionado abajo. Debe incluir

1. La definición de la función en palabra y matemática. 
2. un script sencillo (con pocos datos) (uno o más ejemplos) para explicar la función
3. un script con los datos de "vuelos" o de "Covid-19 de PR".
4. a las 2:20pm cada grupo presentará su trabajo. 
5. Despues de la clase cada grupo, mejorará su .rmd con los comentarios recibidos.  
6. Domingo se subirá el .rmd y el .html en Edmodo (cada estudiante lo subira: tendra el nombre de cada estudiante en el trabajo)
7. El profesor revisará los trabajos y subsiguiente se distribuira los .rmd y html a los estudiantes.  

 
  - IQR()  ## G1
  - mad()  ## G2
  - first() ## G3
  - last()  ## G3 
  - quantile() ## G4
  - signif()  ## G5
  
    - min()
  - max()
   - mean()
  - sd()
***

1.  **Ejercicios**:


Hacer los ejercicios en la sección 5.7.1 del libro en español

***
 
```{r}

```
 
 
 Rolling average:
 
 https://stackoverflow.com/questions/743812/calculating-moving-average
 
 
 
 
```{r} 
library(tidyverse)
library(zoo)

some_data = tibble(day = 1:10)
some_data
# cma = centered moving average
# tma = trailing moving average
some_data %>%
    mutate(cma = rollmean(day, k = 3, fill = NA)) %>%
    mutate(tma = rollmean(day, k = 3, fill = NA, align = "right")) %>% 
   mutate(lma = rollmean(day, k = 3, fill = NA, align = "left")) %>% 
  mutate(cmax=rollmax(day, k=30, fill=NA))
some_data

```




    