# Transformacion

Fecha de la ultima revisión

```{r echo=FALSE}

Sys.Date()
```

------------------------------------------------------------------------

El tema proviene de los siguientes sitios.

English: <https://r4ds.had.co.nz/transform.html>

Español: <https://es.r4ds.hadley.nz/05-transform.html>

------------------------------------------------------------------------

```{r}
library(tidyverse)
library(datos)
head(vuelos)
```

## Evaluar el archivo

Mirar el archivo y entender la información antes de hacer cualquier analisis/

-   Cual son las variables
-   Cuales son. los tipos de datos
    -   **int** valores enteros,
    -   **dbl** números reales, significa dobles
    -   **chr** caracteres o vectores
    -   **dttm** fecha y tiempo, minutos
    -   **date** fecha
    -   **S3: POSIXct** Fecha y tiempo, minutos
    -   **lgl** valores logicos "cierto" (TRUE) y "falso" (FALSE)
    -   **fctr** factores categoricos.

Evalua en este archivo los tipos de variables que se encuentra.

```{r}
vuelos
```

### Cual son todos los destinos de vuelos?

-   cual función usará

```{r}
unique(vuelos$destino)

```

### Seleciona los vuelos donde el destino es San Juan

```{r}
vuelos %>%
  filter(destino=="SJU")
```

### Selecciona los vuelos donde el destino es San Juan el dia de navidad

```{r}
vuelos %>%
  filter(destino=="SJU") %>%
  filter(mes==12, dia==25) %>% 
  filter(aerolinea %in% c("AA", "UA"))  #pipe Command shift M
```

### Selecciona los vuelos que salen de San Juan en el dia de ti cumpleaños y contabiliza cuanto hubo

```{r}
df_dia_cumpl=vuelos %>%  
filter(destino =="SJU") %>% 
  filter(mes== 8, dia== 1) |> 
  nrow()

df_dia_cumpl
```

#### Organizar los datos en orden de más grande a más pequeño

-   Selecciona los mes, dia, destino, atraso_salida, atraso_llegada
-   Selecciona solamente el mes de noviembre
-   Selecciona solamente los vuelos a destino de a San Juan
-   oraganiza los datos en orden de más atraso_salido de mayor a menor

```{r}
names(vuelos)

vuelos %>% 
  dplyr::select(mes, dia, destino, atraso_salida, atraso_llegada) %>% 
  filter(mes==11) %>% 
filter(destino =="SJU") %>% 
  arrange(desc(atraso_salida))
```

## Temas: Reconocer y aplicar las diferentes funciones

-   Tipos de variables:

    -   int
    -   dbl
    -   chr
    -   dttm
    -   lgl
    -   fctr
    -   date

------------------------------------------------------------------------

-   Funciones de dplyr:

    -   filter()
    -   arrange()
    -   select()
    -   summarize()
    -   group_by()

```{r}
library(datos)
library(tidyverse)
por_dia <- vuelos %>% 
  group_by(dia) %>% 
  summarise(atraso_promedio = mean(atraso_salida, na.rm = TRUE))
por_dia

```

```{r}
## The median of the data set by day of the month


por_dia_2 <- vuelos %>% 
  group_by( dia) %>% 
  summarise(atraso_promedio = mean(atraso_salida, na.rm = TRUE),
            atraso_mediana = median(atraso_salida, na.rm=TRUE))
por_dia_2

```

------------------------------------------------------------------------

## Funciones

-   summarise = resumir conjuntos de datos
-   mean, # promedio
-   median, # mediana
-   mode, # moda
-   operaciones boolean
-   

```{r}
# El valor más común en un conjunto de datos
# Crear una función: no existe en los paquetes de R

getmode <- function(v) {
   uniqv <- unique(v)
   uniqv[which.max(tabulate(match(v, uniqv)))]
}


library(DescTools)
library(modeest)

por_dia_3=vuelos |> 
  dplyr::select(dia, mes, atraso_salida) |> 
  group_by(dia) %>% 
  summarise(atraso_promedio = mean(atraso_salida, na.rm = TRUE),
            atraso_max=max(atraso_salida, na.rm=TRUE),
            atraso_mode = getmode(atraso_salida))
por_dia_3

```

ADD the mean, median and mode to the same data frame

```{r}
## The mode of the value
library(DescTools)

por_dia_4 <- 
  group_by(vuelos, dia) %>% 
  summarise(atraso_promedio = mean(atraso_salida, na.rm = TRUE),
            atraso_median = median(atraso_salida, na.rm=TRUE),
            atraso_mode = getmode(atraso_salida))
por_dia_4

```


## Agrupar por mutiples variables

Aqui se agupa por dia y mes


```{r}
vuelos %>% 
  dplyr::select(anio, mes, dia, atraso_llegada, destino) %>% 
  filter(destino =="SJU") %>% 
  filter(mes == 12 & dia ==25) %>% 
 # filter(mes == 12) %>%
  group_by(dia, mes) %>% 
  summarise(atraso = mean(atraso_llegada, na.rm = TRUE))

```

------------------------------------------------------------------------

## Operaciones lógicas boolean:

-   & "ampersand" == "conjunción"
-   "\|" or= "o"
-   !, no incluye, excluir....
-   %in%, filtrar para múltiples valores
-   ==, es igual a... "exactamente"
-   "\<" menor que
-   "\>" mayor que
-   "\<=" es menor o igual
-   "\>=" es mayor o igual

Bollean, que incluye múltiples opciones %in%

```{r}
vuelos %>% 
  dplyr::select(anio, mes, dia, atraso_salida) %>% 
  group_by(mes) %>% 
  filter(mes %in% c(1:6)) %>% # mes entre 1 y 6
  summarise(atraso = mean(atraso_salida, na.rm = TRUE))
```

### Otra alternativa para filtrar

#### "\|"

```{r}
vuelos %>% 
  dplyr::select(anio, mes, dia, atraso_salida) %>% 
  filter(mes == 1 | mes == 12) |>  # mes 1 o 12 
  summarise(atraso = mean(atraso_salida, na.rm = TRUE))
```

#### & el "y"

```{r}
names(vuelos)
vuelos %>% 
  dplyr::select(anio, mes, dia, atraso_salida, aerolinea) %>% 
  filter(mes == 12 & dia == 25 & aerolinea=="AA")
```

------------------------------------------------------------------------

## Ejercicios

Como se seleccionaría los meses de diciembre pero desde la del 25 o más

------------------------------------------------------------------------

## 

!, excluye algo, En este caso estamos excluyendo los días del 1 al 10

```{r}
library(datos)
library(tidyverse)
vuelos %>% 
  dplyr::select(anio, mes, dia, atraso_salida, aerolinea) %>%
  filter(mes == 11 & !aerolinea %in% c("AA", "DL")) %>% 
  group_by(aerolinea) %>% 
  summarise(atraso = mean(atraso_salida, na.rm = TRUE))
```

------------------------------------------------------------------------

1.  **Ejercicios**:

Hacer los ejercicios en la sección 5.2.4 del libro en español

5.2.4 Ejercicios

-   Encuentra todos los vuelos que:

-   Tuvieron un retraso de llegada de dos o más horas

```{r, echo=FALSE, eval=FALSE}
#names(vuelos)

vuelos %>% 
  filter(atraso_llegada >=120) %>% 
  filter(destino == "HOU" | destino == "IAH")
```

-   Volaron a Houston (IAH o HOU)

Cual son estos aeropuertos, Hou == Houston, IAH == George Bush, Texas

```{r, echo=FALSE, eval=FALSE}
vuelos %>% 
  filter(destino %in% c("IAH", "HOU"))


vuelos %>%
dplyr::select(anio, mes, dia, destino, aerolinea, atraso_llegada) %>%
filter(destino %in% c("IAH", "HOU"))
```

-   Seleciona solamente los vuelos que fueron operados por United, American o Delta

```{r, echo=FALSE, eval=FALSE}
unique(vuelos$aerolinea)

vuelos %>% 
  filter(aerolinea %in% c("UA", "AA","DL"))
```

-   Selecciona solamente los vuelos que partieron en invierno del hemisferio sur (julio, agosto y septiembre)

```{r, echo=FALSE, eval=FALSE}
vuelos %>% 
  filter(mes %in% c(6:8))

vuelos %>%
filter(mes %in% c(7, 8, 9))
```

-   Selecciona solamente los vuelos que llegaron más de dos horas tarde, pero no salieron tarde

```{r, echo=FALSE, eval=FALSE}
names(vuelos)
vuelos %>% 
  filter(atraso_llegada>120 |atraso_salida <0)

vuelos %>%
dplyr::select(atraso_llegada, atraso_salida) %>%
filter(atraso_llegada > 120 & atraso_salida <= 0)
         
```

-   Selecciona solamente los vuelos que se retrasaron por lo menos una hora, pero repusieron más de 30 minutos en vuelo

```{r, echo=FALSE, eval=FALSE}

#vuelos
vuelos |>  
dplyr::select(atraso_salida, atraso_llegada) %>%
filter(atraso_salida >= 60 & atraso_llegada <= -30)

filter(atraso_salida >= 60 & atraso_salida - atraso_llegada <= 30 )
```

-   Selecciona solamente los vuelos que partieron entre la medianoche y las 6a.m. (incluyente)

```{r, echo=FALSE, eval=FALSE}
names(vuelos) # 360 minutos


vuelos %>%
dplyr::select(horario_salida) %>%
filter(horario_salida <=600)
```

-   Otra función de dplyr que es útil para usar filtros es between(). ¿Qué hace? ¿Puedes usarla para simplificar el código necesario para responder a los desafíos anteriores?

```{r, echo=FALSE, eval=FALSE}
vuelos %>%
dplyr::select(horario_salida) %>%
filter(between(horario_salida,00, 360))

vuelos %>%
dplyr::select(horario_salida) %>%
filter(between(horario_salida, 00, 360))
```





-   Determinar cual "aerolinea" tiene más vuelos

```{r, echo=FALSE, eval=FALSE}
vuelos %>% select(anio, mes, dia, horario_salida, horario_llegada, aerolinea) |> 
filter(is.na(horario_salida)) |>
  group_by(aerolinea) |> 
  count()



```

------------------------------------------------------------------------


### ¿Qué pasa con los valores faltantes y resultados de analisis sin sentido?

```{r}
library(tidyverse)
2^2
1^2
1^0

NA^0
#NA==1
NA|TRUE

FALSE & NA
FALSE * NA

TRUE * NA
NA * 0  
NA * 1
12 * 3
NA - 3
```


## Contabilizar los NA

-   ¿Cuántos vuelos tienen datos faltantes en horario_salida?
-   ¿Qué otras variables tienen valores faltantes?
-   ¿Qué representan estas filas?

```{r, echo=FALSE, eval=FALSE}
vuelos %>%
dplyr::select(horario_salida) %>%
is.na() %>% 
  table()


```


## Seleccionar solamente los vuelos donde el "horario de salida" es desconocido

```{r, echo=FALSE, eval=FALSE}
vuelos %>% 
  dplyr::select(anio, mes, dia, horario_salida, aerolinea) |> 
filter(is.na(horario_salida))



```
------------------------------------------------------------------------

## Datos importado de la web.

### Usar datos que provienen de una base de datos del web.

Aquí un website que recopila la cantidad de personas vacunadas en los EEUU.

```{r eval=FALSE, include=FALSE}
library(tidyverse)
library(data.table)
COVID_DATA<-fread("https://raw.githubusercontent.com/owid/covid-19-data/master/public/data/vaccinations/us_state_vaccinations.csv")



head(COVID_DATA)
```

------------------------------------------------------------------------

Seleccionar solamente los datos de Puerto Rico

```{r eval=FALSE, include=FALSE}
COVID_DATA %>% 
  filter(location=="Puerto Rico")
```

### COVID world

Otro website de datos de COVID, estos representa los datos de todos los paises del mundo

```{r eval=FALSE, include=FALSE}
url_COVID=fread("https://covid.ourworldindata.org/data/owid-covid-data.csv")
head(url_COVID)

head(unique(url_COVID$location))

url_COVID %>% 
  filter(location=="United States")
```

Datos de PR

<https://datos.estadisticas.pr/dataset?res_format=CSV>

```{r}

library(data.table)
birth=fread("https://datos.estadisticas.pr/dataset/87620d17-bf63-445c-bb71-aca1a41c9077/resource/92728670-42cb-49d4-8fd3-cffdb6e54372/download/natlterr2014.csv")


library(readr)
nchs_births_2001 <- read_csv("nchs_births_2001.csv")
head(nchs_births_2001)

nchs_births_2001 %>%
  group_by(WEEKDAY) %>% 
  filter(BIRMON=="01") %>% 
  count()

```

```{r}
names(birth)
head(nchs_births_2001$BIRMON)

```

```{r}
nchs_births_2001 |> dplyr::select(BIRMON, CSEX) |> 
  group_by()
unique(nchs_births_2001$STATENAT)
unique(nchs_births_2001$NOCCUR)
unique(nchs_births_2001$RB)

#WEEKDAY
#DGESTAT
```

------------------------------------------------------------------------

COVID_PR

```{r,DatosMortandad2, echo=FALSE, eval=FALSE}
library(data.table)
url_COVID_PR=fread("https://raw.githubusercontent.com/rafalab/pr-covid/master/dashboard/data/DatosMortalidad.csv")

#write_csv(url_COVID_PR, "url_COVID_PR.csv")

library(readr)
url_COVID_PR <- read_csv("Datos/url_COVID_PR.csv")

url_COVID=url_COVID_PR

names(url_COVID)
head(url_COVID)
tail(url_COVID)

url_COVID
```

-   Calcula la cantidad de muertes por dia en PR, y el maximo de muerto en un día por COVID

```{r, echo=FALSE, eval=FALSE}
 url_COVID_PR %>% 
  dplyr::select(IncrementoMuertes) %>% 
  summarise(Prom_muerte_dia = mean(IncrementoMuertes, na.rm = TRUE),
            maximo_muerte_dia = max(IncrementoMuertes, na.rm = TRUE))

 
```

------------------------------------------------------------------------

### La función arrange()

arrange()

------------------------------------------------------------------------

```{r}

vuelos %>% 
  dplyr::select(horario_salida) %>% 
  arrange() |> 
  head(n=10)



vuelos %>% 
  arrange(desc(horario_salida)) |> 
  head(n=10)




```

5.3.1 Ejercicios

Ordena vuelos para encontrar los vuelos más retrasados en salida.

```{r, echo=FALSE, eval=FALSE}
?vuelos
vuelos %>% 
  dplyr::select(atraso_llegada, horario_salida) %>% 
  arrange(atraso_llegada, desc(horario_salida))
```

Encuentra los vuelos que salieron más temprano.

```{r, echo=FALSE, eval=FALSE}
vuelos %>% dplyr::select(horario_salida) %>% filter(horario_salida >= 600) %>% filter(horario_salida > 2400)


names(vuelos)
vuelos %>% 
  dplyr::select(atraso_salida) %>% 
  arrange(atraso_salida)
```

Ordena vuelos para encontrar los vuelos más rápidos (que viajaron a mayor velocidad).

```{r, echo=FALSE, eval=FALSE}
vuelos %>% 
  mutate(velocidad=distancia/tiempo_vuelo) %>% 
  arrange(desc(velocidad))
```

¿Cuáles vuelos viajaron más lejos?

```{r, echo=FALSE, eval=FALSE}
vuelos %>% 
  arrange(desc(distancia))
```

¿Cuál viajó más cerca?

```{r, echo=FALSE, eval=FALSE}
vuelos %>% 
  arrange(distancia)
```

-   Otra función

    -   desc()

------------------------------------------------------------------------


## 


2.  **Ejercicios**:

Hacer los ejercicios en la sección 5.3.1 del libro en español

------------------------------------------------------------------------

-   Otras funciones:

    -   starts_with()

    -   ends_with()

    -   rename()

    -   contains()

    -   matches("(.)\\1") \# paquete STRING

    -   everything()

## starts_with(), ends_with()

Es una función para seleccionar basado

```{r}
names(vuelos)

vuelos %>% 
  dplyr::select(horario_salida)

vuelos %>% 
  dplyr::select(starts_with("horario"))

vuelos %>% 
  dplyr::select(ends_with("salida"))

vuelos %>% 
  dplyr::select(contains("hora"))

```

## rename()

Cambiar el nombre de la columna

```{r}
vuelos %>% 
  rename(aeropuerto_origen=origen) %>% 
  rename(areopuerto_distino=destino) # nombre nuevo= nombre original
```

## Reoganizar el orden de las columnas, using select() and everything()

```{r}
head(vuelos)
vuelos %>% 
    dplyr::select(distancia, aerolinea, everything())
```

Seleccionar de un subset de variables en orden que aparece en el data.frame

```{r}
vuelos |> dplyr::select(anio:horario_salida)
  
```




## matches("(.)\\1") Lo veremos en la lección de "STRING"

------------------------------------------------------------------------

3.  **Ejercicios**:

Hacer los ejercicios en la sección 5.4.1 del libro en español

------------------------------------------------------------------------

-   Otras funciones:

    -   mutate()
    
    
```{r}
names(vuelos)

vuelos |> dplyr::select(distancia, tiempo_vuelo, atraso_salida,  atraso_llegada) |> 
  mutate( ganancia = atraso_salida - atraso_llegada,
          velocidad = distancia / tiempo_vuelo * 60)
```

    
    

```{r}
library(tidyverse)
library(nycflights13)
head(flights)

  flights_sml <- flights |>  dplyr::select( 
  year:day, 
  ends_with("delay"), 
  distance, 
  air_time
  )
  
head(flights_sml)
  
flights_sml |> mutate(gain = dep_delay - arr_delay,
                      speed = distance / air_time * 60
                      )
```

## Hagan lo con el data set en espanol

```{r}
names(vuelos)
  vuelos_sml <- dplyr::select(vuelos, 
  anio:dia, 
  starts_with("atraso"), 
  distancia, 
  tiempo_vuelo
)
head(vuelos_sml)
  
mutate(vuelos_sml,
  ganado = atraso_salida - atraso_llegada,
  velocidad = distancia / tiempo_vuelo * 60
)
```

## transmute()

Para guardar solamente la nueva variable usa **transmutate**

```{r}

flights |> transmute(
  gain = dep_delay - arr_delay,
  hours = air_time / 60,
  gain_per_hour = gain / hours
)

```

## lag()

Para calcular diferencias entre variables en la misma columna

```{r}
set.seed(12345) # que los datos sean al azar, siempre sean los mismo, se usa el "set.seed()" para enseñanza.
#rnorm()  DATOS CON DISTRIBUCION NORMAL
rpois(7, 2)
data=rpois(14, 10)
df=as_tibble(data)
df

df %>% 
  dplyr::select(value) %>% 
  mutate(lag1=lag(value)) %>% 
  mutate(lag3=lag(value, 3)) %>% 
  mutate(lag7=lag(value,5))

df%>% 
  dplyr::select(value) %>% 
  mutate(Changes=value-lag(value, 1)) # El cambio en los valores entre celdas


```

## Usa "Lag" con "IncCasosSaludNuevo" en COVID-19 PR

Evalua la diferencia en números de casos entre 7 días de las semana en números de casos nuevos de COVID, "IncCasosSaludNuevo"

```{r}
library(readr)
library(dplyr)
#names(url_COVID_PR)
url_COVID_PR <- read_csv("Datos/url_COVID_PR.csv")
#head(url_COVID_PR)
#names(url_COVID_PR)
df2=url_COVID_PR %>% 
  dplyr::select(IncCasosSaludNuevo) %>% 
  mutate(Cambios_Casos=IncCasosSaludNuevo-lag(IncCasosSaludNuevo,5)) 


df2
df2 %>% 
  dplyr::select(IncCasosSaludNuevo, Cambios_Casos) %>% 
  colMeans(na.rm=TRUE)





#df2 %>% 
#  select()
#  slice(na.rm=TRUE) # lets you index rows by their (integer) locations. It allows you to select, remove, and duplicate rows. It is accompanied by a number of helpers for common use cases


```


## lead(),

is the "next" (lead()) values in a vector/column

```{r}
set.seed(12345)
data=rpois(15, 10)
df=as.tibble(data)
df

df %>% 
  dplyr::select(value) %>% 
  mutate(lead1=lead(value)) %>% 
  mutate(lead3=lead(value, 3))

# Calculate the change in value from one (1) time period and four (4) time periods
df%>% 
  dplyr::select(value) %>% 
  mutate(lead1=value-lead(value)) %>% 
  mutate(lead7=value-lead(value, 7))
```

## cumsum

Cumulative Sum: the values are sum along the vector or column

```{r}
x <- sample(1:15, 10, replace=TRUE)

x
df=as.tibble(x)
df

df %>% 
  dplyr::select(value) %>% 
  mutate(suma=cumsum(value))




```

```{r}
url_COVID_PR <- read_csv("Datos/url_COVID_PR.csv")

head(url_COVID_PR)

url_COVID_PR %>%
dplyr::select(IncCasosSaludNuevo, CasosSaludNuevo) %>%
mutate(suma=cumsum(IncCasosSaludNuevo))
```

## Día 6

## cummean() and cumvar()

The mean of the values are calculated

Cummulative mean

```{r}

set.seed(678)
x <- rnorm(1000, 5, .001)
head(x)
df=as.tibble(x)
head(df)
mean(df$value)


library(MASS)

df3=df %>% 
  dplyr::select(value) %>% 
  mutate(Prom_cum=cummean(value)) %>% 
  mutate(Var_cum=cumstats::cumvar(value)) # activa el paquete cumstats


library(cumstats)
 df3=df %>% 
  dplyr::select(value) %>% 
  mutate(Prom_cum=cummean(value)) %>% 
  mutate(Var_cum=cumvar(value))

 df3


```


## Uso de varianza cumulativa en investigación:

Un metodo para determinar si la cantidad de muestras recolectada es suficiente, es evaluar si la varianza cumulativa sigue cambiando cuando se añade nuevas recolección de datos.   


```{r}
df3$order=c(1:1000)
df3


ggplot(df3, aes(order, Var_cum))+
  geom_point()+
  geom_smooth()
```



## Que pasa con las funciones **cummean**, **cumsum** y **cumvar** si hay NA en el archivo de datos?

### Replacar los NA con 0, usando la función **replace_na()** con un valor especifico **replace_na("variable", 0)**


```{r}
datos_NA=c(1:8, NA, 10:20)
datos_NA=as_data_frame(datos_NA)

datos_NA %>% 
  dplyr::select(value) %>% 
  mutate(Prom_cum=cummean(value)) %>% 
  mutate(Var_cum=cumstats::cumvar(value)) 

# Solución para resolver los NA.   Cual problema hay con usar NA?


datos_NA %>% 
  dplyr::select(value) %>% 
  mutate(Prom_cum=cummean(replace_na(value, 0))) %>% 
  mutate(Var_cum=cumstats::cumvar(replace_na(value, 0)))

```



------------------------------------------------------------------------
## Pruebas no paraméticas


La pruebas no paramétricas no son basado en distribución normal y los indices como promedio, descviación estandard no se usan. 

## min_rank() y \# min_rank(desc())

Asignar valores de rangos a los valores originales o de más grande a meas pequeño o vise versa.

```{r}
set.seed(45678)
  x <- sample(1:50, 10)
head(x)
df=as.tibble(x)
df

df %>% 
  dplyr::select(value) %>% 
  mutate(rango_minimo=min_rank(value)) %>%  
  mutate(rango_min_desc=min_rank(desc(value)) )
```

## row_number()

Qué hace la función **row_number**?

```{r}
set.seed(45678)
y <- c(10,21,22,NA,5,4)
head(y)
df=as.tibble(y)
df


df %>% 
  dplyr::select(value) %>% 
  mutate(row=row_number(value)) # equivalente a rank, 
```

## dense_rank()

```{r}
set.seed(45678)
z <- c(10,12,12,NA,51,4)
df=as.tibble(z)
df


df %>% 
  dplyr::select(value) %>% 
  mutate(dense=dense_rank(value)) # equivalente a rank, NOTA que los NA no son asignado un valor


```

------------------------------------------------------------------------



## la función **percent_rank()**

```{r}
set.seed(45678)
w <- c(1,2,2,NA,5,4)
w
df=as.tibble(w)
df


df %>% 
  dplyr::select(value) %>% 
  mutate(porcentaje_rank=percent_rank(value)) # equivalente a rank, Un número entre a  0 y 1 calculado haciendo una re-escala de los valores usando min_rank to [0, 1]. NOTA que el valor más pequeño es reasignado un valor de 0 y el más grande un valor de 1.  
```


## la función **percent_rank()** sin **NA**

```{r}
set.seed(45678)
x2 <- sample(1:50, 7)
df2=as.tibble(x2)
df2

df2 %>% 
  dplyr::select(value) %>% 
  mutate(porc2=percent_rank(value))

```

## la función **cume_dist()**

Es la suma cumulativa de los rangos

```{r}
set.seed(45678)
  x <- c(1,2,3,NA,5,4, 10, 8)
  x
df=as.tibble(x)
df


df %>% 
  dplyr::select(value) %>% 
  mutate(rangos_cumulativo=cume_dist(value)) 
```

------------------------------------------------------------------------

4.  **Ejercicios**:

Hacer los ejercicios en la sección 5.5.2 del libro en español

Encuentra los 10 vuelos más retrasados utilizando una función de ordenamiento. ¿Cómo quieres manejar los empates? Lee atentamente la documentación de min_rank().

```{r}
names(vuelos)
vuelos%>%
  dplyr::select(atraso_salida, aerolinea)%>%
  arrange(desc(atraso_salida))%>% 
  mutate(mas_atrados=min_rank(desc(atraso_salida))) %>% 
  head(n=10)
```

```{r}
names(vuelos)
vuelos %>% 
  arrange(atraso_salida) %>% 
  mutate(rango_minimo=min_rank(atraso_salida)) %>% 
  head(n=10)

```

------------------------------------------------------------------------

## Resúmenes con summarise() by group using group_by()

```{r}
library(datos)
library(nycflights13)
summarise(flights, delay = mean(dep_delay, na.rm = TRUE))


flights %>% 
  summarise(delay = mean(dep_delay, na.rm = TRUE))
```

```{r}
by_day <- group_by(flights, year, month, day)

summarise(by_day, delay = mean(dep_delay, na.rm = TRUE))
```

```{r}
flights %>% 
  group_by(year, month, day) %>% 
summarise(delay = mean(dep_delay, na.rm = TRUE))
```

## La aerolinea peor en atraso de salidas 

```{r}
flights %>%
group_by(carrier) %>%
summarise(delay = mean(dep_delay, na.rm = TRUE)) %>%
arrange(desc(delay))
```

```{r}
by_dest <- group_by(flights, dest)
by_dest
delay <- summarise(by_dest,
  count = n(),
  dist = mean(distance, na.rm = TRUE),
  delay = mean(arr_delay, na.rm = TRUE))


delay
#> `summarise()` ungrouping output (override with `.groups` argument)
delay <- filter(delay, count > 20, dest != "HNL")

# It looks like delays increase with distance up to ~750 miles 
# and then decrease. Maybe as flights get longer there's more 
# ability to make up delays in the air?
ggplot(data = delay, aes(x = dist, y = delay)) +
  geom_point(aes(size = count), alpha = 1/3) +
  geom_smooth(se = FALSE)
#> `geom_smooth()` using method = 'loess' and formula 'y ~ x'
```



```{r}
names(delay)
head(delay)
ggplot(data = delay, aes(x = dist, y = delay, label=dest)) +
  geom_point() +
  geom_smooth(se = FALSE)+
  geom_text(size=2,aes(label=dest), hjust=1, vjust=-1)
  

```

------------------------------------------------------------------------

5.  **Ejercicios**:

Hacer los ejercicios en la sección 5.6.7 del libro en español

------------------------------------------------------------------------

## El Pipe

-   %\>% "El pipe"

------------------------------------------------------------------------

## Otras funciones: NA

-   na.rm=TRUE
-   !is.na() = is not NA, pq al frente tiene "!"

```{r}
no_cancelados <- vuelos %>% 
  filter(!is.na(atraso_salida), !is.na(atraso_llegada))
no_cancelados

no_cancelados %>% 
  group_by(anio, mes, dia) %>% 
  summarise(mean = mean(atraso_salida))


vuelos %>% 
  group_by(anio, mes, dia) %>% 
  summarise(mean = mean(atraso_salida, na.rm=TRUE))
#,
#            max=max(atraso_salida,na.rm = TRUE),
#            n=n())
```

------------------------------------------------------------------------

## Otras funciones:

Tarea de grupo.

Preparar un .rmd con la explicaciones de como utilizar la función mencionado abajo. Debe incluir

1.  La definición de la función en palabra y matemática.
2.  un script sencillo (con pocos datos) (uno o más ejemplos) para explicar la función
3.  un script con los datos de "vuelos" o de "Covid-19 de PR".
4.  a las 2:20pm cada grupo presentará su trabajo.
5.  Despues de la clase cada grupo, mejorará su .rmd con los comentarios recibidos.\
6.  Domingo se subirá el .rmd y el .html en Edmodo (cada estudiante lo subira: tendra el nombre de cada estudiante en el trabajo)
7.  El profesor revisará los trabajos y subsiguiente se distribuira los .rmd y html a los estudiantes.

-   IQR() \## G1

-   mad() \## G2

-   first() \## G3

-   last() \## G3

-   quantile() \## G4

-   signif() \## G5

    -   min()

-   max()

-   mean()

-   sd() \*\*\*

1.  **Ejercicios**:

Hacer los ejercicios en la sección 5.7.1 del libro en español

------------------------------------------------------------------------

```{r}

```

Rolling average:

<https://stackoverflow.com/questions/743812/calculating-moving-average>

```{r}
library(tidyverse)
library(zoo)

some_data = tibble(day = 1:10)
some_data
# cma = centered moving average
# tma = trailing moving average
some_data %>%
    mutate(cma = rollmean(day, k = 3, fill = NA)) %>%
    mutate(tma = rollmean(day, k = 3, fill = NA, align = "right")) %>% 
   mutate(lma = rollmean(day, k = 3, fill = NA, align = "left")) %>% 
  mutate(cmax=rollmax(day, k=30, fill=NA))
some_data

```

```{r}
library(tidyverse)
library(dplyr)
some_data |> 
  mutate(day_p = if_else(day %in% c(0:3), "pre",
         if_else(day %in% c(4:10), "normal",
         NA_character_)))




```



```{r}
y=runif(10000, 0, 100)

y=as.data.frame(y)
head(y) # los primeros 6 valores

library(ggplot2)

ggplot(y, aes(y))+
  geom_histogram()
```

