# Importar datos


Fecha de la ultima revisión
```{r echo=FALSE}

Sys.Date()
```

***

El tema proviene de los siguientes sitios.

English:
 <https://r4ds.had.co.nz/data-import.html>
 
Español:
 <https://es.r4ds.hadley.nz/importaci%C3%B3n-de-datos.html>
 
 
***

## Temas: Funciones para importar datos con el paquete readr

 - read_csv() # comma seperated variable,
 - read_csv2()
 - read_tsv()
 - read_delim()
 - read_fwf()
 - read_width()
 - read_positions()
 - read_table()

col1, col2, col3,
3, 4, 6,
5,3,NA

; /
 ***
 
 
```{r}
library(tidyverse)
library(readr)
Newborn_Karn_Penrose <- read_csv("Datos/Newborn_Karn_Penrose.csv")


#library(readxl)
#Newborn_Karn_Penrose1 <- read_excel("~/Google Drive/GitHub_Google_Drive/GitHub/Vintage_DATA/DATA/Human_Birth_Weight/Newborn_Karn_Penrose.xlsx", sheet = 3)

head(Newborn_Karn_Penrose)


```
 
Hacer una columna de la proporción de los niños que no sobrevivieron.

Newborn_Karn_Penrose %>%
select(Count_Non_survivors, Count_Total_Birth) %>%
arrange(Count_Total_Birth, Count_Non_survivors) %>%
mutate(Perc_sobrevivieron = Count_Non_survivors/Count_Total_Birth)




```{r}

Newborn_Karn_Penrose %>% 
  mutate(Percent_Decease = Count_Non_survivors/Count_Total_Birth)

```


Newborn_Karn_Penrose %>%
select(Count_Non_survivors, Count_Total_Birth, Birth_weight) %>%
arrange(Count_Total_Birth, Count_Non_survivors) %>%
mutate(porc_sobrevivieron = Count_Non_survivors / Count_Total_Birth)%>%
ggplot(aes(x= Birth_weight, y=porc_sobrevivieron))+
geom_point()+
geom_smooth()


```{r}
Newborn_Karn_Penrose %>% 
  mutate(Percent_Decease = Count_Non_survivors/Count_Total_Birth) %>% 
  ggplot(aes(Birth_weight, Percent_Decease)) + 
  geom_point() +
  geom_smooth()
  
```



```{r}
Newborn_Karn_Penrose %>% 
  mutate(Percent_Decease = Count_Non_survivors/Count_Total_Birth) %>% 
  ggplot(aes(Birth_weight, Percent_Decease)) + 
  geom_point() +
  geom_smooth()+
  facet_wrap(~Mother_age)
```  

```{r}

Newborn_Karn_Penrose %>% 
  mutate(Percent_Decease = Count_Non_survivors/Count_Total_Birth) %>% 
  ggplot(aes(Birth_weight, Percent_Decease, color=Mother_age)) + 
  geom_point(aes(color=factor(Mother_age))) +
  geom_smooth(aes(color=factor(Mother_age)))
```


## Comparar con base R
 
 ***
 
 1.  **Ejercicios**:

Hacer los ejercicios en la sección 11.2.2 del libro en español

***

## Segmentar un vector

 - str(parse_logical())
 
 
```{r}

x= c("TRUE", "FALSE", "NA")
x   
str(parse_logical(x)) 

y= c("Carlos", "Kelvin")
     
y
str(parse_logical(y)) 


str(parse_logical(c("TRUE", "FALSE", "NA")))


z=c("1", "2", "3")
z
mean(z)
z1=str(parse_integer(z))



str(parse_integer(c("1", "2", "3")))

str(parse_date(c("2010-01-01", "1979-10-14")))

```

```{r}
m=c("$4000", "$500" )
parse_number(m)


parse_number("$100")
#> [1] 100
parse_number("20%")
#> [1] 20
parse_number("It cost $123.45")
#> [1] 123.45
```
 
 - str(parse_integer())
 - str(parse_date())
 
 
***

## Números

 - parse_double()
 - parse_number()
 - parse_number(locale=locale(grouping_mark = "."))
 


***

## Caderna de texto

  - parse_character()
  
  - charToRaw()
  
  
```{r}
charToRaw("Ramn")

```
  
  

```{r} 
x1 <- "El Ni\xf1o was particularly bad this year"
x2 <- "\x82\xb1\x82\xf1\x82\xc9\x82\xbf\x82\xcd"
x3 <- "The boy was particularly bad this year"

library(readr)
  parse_character(x1, locale = locale(encoding = "Latin1"))
#> [1] "El Niño was particularly bad this year"
parse_character(x2, locale = locale(encoding = "Shift-JIS"))


parse_character(x, locale = locale(encoding = "Shift-JIS"))
#> [1] "こんにちは"
```  
 
 
  - guess_encoding(charToRaw())
  
  
```{r}
guess_encoding(charToRaw(x3))
```
  
## Factores

 - parse_factor()
 
 
## Fechas, fechas-horas, horas

 - parse_datetime()
 
 - library(hms)
  - parse_time()
  
  
  
 2.  **Ejercicios**:

Hacer los ejercicios en la sección 11.3.5 del libro en español 


## Segmentar un archivo

 - guess_parser
 
## Escribir un Archivo

  - write_csv()
  - write_tsv()
  
## Otro tipos de datos

  - library(haven) # SPSS, Stata y SAS
  - readxl() lee archivo Excel en formato .xls, xlsx
  - BDI lee archivo RMySQL y otros
  
  
```{r}
parse_date("01/02/15", "%m/%d/%y")

parse_date("01/02/15", "%m/%d/%y")

parse_date("01/1982/15 11:15:30", "%m/%Y/%d  /%H/%M/%S")

```
  
  



