# Cadena de Caracteres = STRINGS

Fecha de la ultima revisión
```{r echo=FALSE}

Sys.Date()
```

***

El tema proviene de los siguientes sitios.

English:
 <https://r4ds.had.co.nz/strings.html>
 
Español:
 <https://es.r4ds.hadley.nz/14-strings.html>
 


```{r}
library(tidyverse)
library(datos)
```


***

```{r}
string1 <- "El Pequeño Principe; Saint Exupery"
string2 <- "El segundo sexo: Simone de Beauvoir"
string3 <- "El segundo sexo '\\' Simone de Beauvoir"


string1
string2
string3
```


```{r}
comilla_doble <- '\"' # o '"'
comilla_simple <- '\'' # o "'"

comilla_doble
comilla_simple


```


```{r}
x <- c("\"", "\\")
x

writeLines(x)
```






## Temas: Cadenas de Caracteres

 - library(stringr)
 
## Largo de cadena

  - str_length()


## Combinar cadenas

  - str_c()
  - str_replace_na()
  
## Dividir cadenas

  - str_sub()
  - str_to_lower()
  
## Locales

  - ¿Qué es un locale?
  - str_to_lower()
  - str_to_upper()
  - str_order()
  - str_sort()
  
  
1.  **Ejercicios**:

Hacer los ejercicios en la sección 14.2.5 del libro en español

***  
  
## Buscar patrones

## Coincidencia básica

 - str_view()
 - str_view( , .x.)

```{r}

library(stringr)
x <- c("manzana", "banana", "pera")
str_view(x, "an")
```

 - los puntos y caracter especiales
 
 
 
2.  **Ejercicios**:

Hacer los ejercicios en la sección 14.2.7.1 del libro en español

***  


## Anclas

 - ^ al principio
 - $ al final
 

3.  **Ejercicios**:

Hacer los ejercicios en la sección 14.2.8.1 del libro en español

***  

## Clases de caracteres y alternativas

 - \d
 - \s
 - [abc]
 - [^abc]
 
 - $ . | ? * + ( ) [ {
 

```{r}
str_view(c("cómo", "como", "Raymond"), "c(ó|o)mo")


```
 
4.  **Ejercicios**:

Hacer los ejercicios en la sección 14.2.9.1 del libro en español

***
 
 


## Repetición

 - ?, 0 o 1, precencia o auscencia
 - +, 1 o más
 - *, 0 o más
 - str_view()
 - {n} : exactamente n
 - {n, }: n o más
 - { , m}: no más de m
 - {n, m}: entre n y m
 - {n, m}?: la cadena más larga
 - {n, m}+?: la cadena más corta
 
 
5.  **Ejercicios**:

Hacer los ejercicios en la sección 14.2.10.1 del libro en español

***

 
## Agrupamiento y referencias previas

 - str_view(frutas, "(..)\\1", match=TRUE)
 

6.  **Ejercicios**:

Hacer los ejercicios en la sección 14.2.11.1 del libro en español

***
 


## Herramientas: Objetivos

 - Determinar qué cadenas coinciden con un patrón.
 - Encontrar la posición de una coincidencia.
 - Extraer el contenido de las coincidencias.
 - Remplazar coincidencias con nuevos valores.
 - Dividir una cadena de acuerdo a una coincidencia.
 
 
### Detectar coincidencias

 - str_detect(x, "e")

 
```{r}
library(datos) 
#fruit
head(palabras)
```
 
 
 
```{r}
# Encuentra todas las palabras que contengan al menos una vocal, y luego niégalo
sin_vocales_1 <- !str_detect(palabras, "[aáeéiíoóuúúü]")

#sin_vocales_1
# Encuentra todas las palabras consistentes solo en consonantes (no vocales)
sin_vocales_2 <- str_detect(palabras, "^[^aáeéiíoóuúúü]+$")
#sin_vocales_1
identical(sin_vocales_1, sin_vocales_2)
#> [1] TRUE
```
 
 - str_subset()
 - seq_along()
 - str_count()
 
 
 
7.  **Ejercicios**:

Hacer los ejercicios en la sección 14.3.2 del libro en español

***


## Extraer coincidencias

 - str_extract()
 - str_extract_all()
 


8.  **Ejercicios**:

Hacer los ejercicios en la sección 14.3.3.1 del libro en español

***
 
## Coincidencias agrupadas:

 - str_match*
```{r}
sustantivo <- "(el|la|los|las|lo|un|una|unos|unas) ([^ ]+)"

tiene_sustantivo <- oraciones %>%
  str_subset(sustantivo) %>%
  head(10)

#tiene_sustantivo
tiene_sustantivo %>% 
  str_extract(sustantivo)
#>  [1] "los de"      "el camión"   "la mejor"    "la cuenta"   "las ruinas."
#>  [6] "la hoja"     "la cocina."  "la taza"     "el tanque."  "el calor"
```


8.  **Ejercicios**:

Hacer los ejercicios en la sección 14.3.4.1 del libro en español

***

## Remplazar coincidencias


 - str_replace()
 - str_replace_all()
 
 
9.  **Ejercicios**:

Hacer los ejercicios en la sección 14.3.5.1 del libro en español

***


## Divisiones


  - str_split()
  - str_split(" ", simplify=TRUE)
  - str_split(x, boundery("word"))[[1]]
  

10.  **Ejercicios**:

Hacer los ejercicios en la sección 14.3.6.1 del libro en español

***  
  
  
## Otro tipos de patrones

 - regex("x", ignore_case=TRUE)
 - seperar números telefonicos
 
## stringi: 

10.  **Ejercicios**:

Hacer los ejercicios en la sección 14.3.6.1 del libro en español
Buscar 3 funciones en stringi y aplica y explica las funciones con un set de datos.





*** 
 

 
  
  

 