---
title: "HexStickers"
author: "RLTremblay"
date: "2023-10-02"
output: html_document
---

```{r setup, include=FALSE}
knitr::opts_chunk$set(echo = TRUE)
```


# Hex Stickers

Este paquete es para crear Hex Stickers con uno o dos gráficos.  

Se puede cambiar 
 
 - la posiciones y tamaño de los graficos
 - la posiciones y tamaño de los textos
 - añadir un url
 - exportar el Hex
 
 - y muchos otras alternativas


```{r}
#instalar y activar "cowplot"
library(cowplot)
```



<<https://github.com/GerkeLab/hexLogoGerke/blob/master/sticker.R>> El paquete fue desarollado por Garrick Aden-Buie. 



```{r}
##' create sticker in R
##'
##'
##' @title sticker
##' @param subplot subplot
##' @param s_x x position for subplot
##' @param s_y y position for subplot
##' @param s_width width for subplot
##' @param s_height height for subplot
##' @param package package name
##' @param p_x x position for package name
##' @param p_y y position for package name
##' @param p_color color for package name
##' @param p_family font family for package name
##' @param p_size font size for package name
##' @param h_size size for hexagon border
##' @param h_fill color to fill hexagon
##' @param h_color color for hexagon border
##' @param spotlight whether add spotlight
##' @param l_x x position for spotlight
##' @param l_y y position for spotlight
##' @param l_width width for spotlight
##' @param l_height height for spotlight
##' @param l_alpha maximum alpha for spotlight
##' @param url url at lower border
##' @param u_x x position for url
##' @param u_y y position for url
##' @param u_color color for url
##' @param u_family font family for url
##' @param u_size text size for url
##' @param filename filename to save sticker
##' @return gg object
##' @importFrom ggplot2 ggplot
##' @importFrom ggplot2 aes
##' @importFrom ggimage geom_subview
##' @importFrom ggimage geom_image
##' @export
##' @examples
##' library(ggplot2)
##' p <- ggplot(aes(x = mpg, y = wt), data = mtcars) + geom_point()
##' p <- p + theme_void() + theme_transparent()
##' sticker(p, package="hexSticker")
##' @author guangchuang yu
sticker <- function(subplot, s_x=.8, s_y=.75, s_width=.4, s_height=.5,
                    subplot2, s2_x=.8, s2_y=.75, s2_width=.4, s2_height=.5,
                    package, p_x=1, p_y=1.4, p_color="#FFFFFF", p_family="Aller_Rg", p_size=8,
                    h_size=1.2, h_fill="#1881C2", h_color="#87B13F",
                    spotlight=FALSE, l_x=1, l_y=.5, l_width=3, l_height=3, l_alpha=0.4,
                    url = "",  u_x=1, u_y=0.08, u_color="black", u_family="Aller_Rg", u_size=1.5,
                    filename = paste0(package, ".pdf")) {
  
  hex <- hexagon(size=h_size, fill=h_fill, color=h_color)
  if (inherits(subplot, "character")) {
    d <- data.frame(x=s_x, y=s_y, image=subplot)
    sticker <- hex + geom_image(aes(x=~x, y=~y, image=~image), d, size=s_width)
  } else {
    sticker <- hex + geom_subview(subview=subplot, x=s_x, y=s_y, width=s_width, height=s_height) +
      geom_subview(subview=subplot2, x=s2_x, y=s2_y, width=s2_width, height=s2_height)
  }
  
  if(spotlight)
    sticker <- sticker + geom_subview(subview=spotlight(l_alpha), x=l_x, y=l_y, width=l_width, height=l_height)
  
  sticker <- sticker + geom_pkgname(package, p_x, p_y, p_color, p_family, p_size)
  
  sticker <- sticker + geom_url(url, x=u_x, y = u_y, color = u_color, family = u_family, size=u_size)
  
  save_sticker(filename, sticker)
  invisible(sticker)
}

##' empty hexagon
##'
##'
##' @title hexagon
##' @param size size of border
##' @param fill color of hexagon
##' @param color border color of hexagon
##' @return hexagon
##' @export
##' @author guangchuang yu
hexagon <- function(size=1.2, fill="#1881C2", color="#87B13F") {
  ggplot() + geom_hexagon(size=size, fill=fill, color=color) + theme_sticker()
}

##' @importFrom grDevices rgb
##' @author Johannes Rainer with modification from Guangchuang Yu and Sebastian Gibb
whiteTrans <- function(alpha = 0.4) {
  function(n) {
    rgb(red = rep(1, n), green = rep(1, n), blue = rep(1, n),
        alpha = seq(0, alpha, length.out = n))
  }
}

##' @importFrom stats rnorm
##' @importFrom hexbin hexbinplot
##' @author Johannes Rainer with modification from Guangchuang Yu
spotlight <- function(alpha) {
  ## set.seed(123)
  vals_x <- rnorm(500000, sd = 2, mean = 0)
  vals_y <- rnorm(500000, sd = 2, mean = 0)
  hexbinplot(vals_x ~ vals_y, colramp = whiteTrans(alpha), colorkey = FALSE,
             bty = "n", scales = list(draw = FALSE), xlab = "", ylab = "",
             border = NA, par.settings = list(axis.line = list(col = NA)))
}


##' add package name to sticker
##'
##'
##' @title geom_pkgname
##' @param package package name
##' @param x x position
##' @param y y position
##' @param color color
##' @param family font family
##' @param size font size
##' @param ... addition parameters passed to geom_text()
##' @return package name layer
##' @importFrom ggplot2 geom_text
##' @export
##' @author guangchuang yu
geom_pkgname <- function(package, x=1, y=1.4, color="#FFFFFF", family="Aller_Rg", size=8, ...) {
  family <- load_font(family)
  d <- data.frame(x = x, y = y,
                  label = package)
  geom_text(aes_(x=~x, y=~y, label=~label), d,
            size=size, color=color, family = family, ...)
}

##' @importFrom sysfonts font_add
require(sysfonts)
##' @importFrom showtext showtext_auto
require(showtext)
load_font <- function(family) {
  if (family == "Aller") {
    family <- "Aller_Rg"
  }
  
  fonts <- list.files(system.file("fonts", package="hexSticker"),
                      pattern="ttf$", recursive=TRUE, full.names=TRUE)
  i <- family == sub(".ttf", "", basename(fonts))
  if (any(i)) {
    font_add(family, fonts[which(i)[1]])
    showtext_auto()
  }
  return(family)
}

##' add url at the lower border of the sticker
##'
##'
##' @title geom_url
##' @param url url
##' @param x x position of url
##' @param y y position of url
##' @param family font family
##' @param size size of url
##' @param color color of url
##' @param angle angle of url, default is 30
##' @param hjust horizontal adjustment
##' @param ... additional parameters to geom_text
##' @return geom layer
##' @export
##' @author guangchuang yu
geom_url <- function(url="www.bioconductor.org", x=1, y=0.08, family="Aller_Rg", size=1.5, color="black", angle=30, hjust=0, ...) {
  family <- load_font(family)
  d <- data.frame(x = x,
                  y = y,
                  url = url)
  geom_text(aes_(x=~x, y=~y, label=~url),
            data = d,
            size = size,
            color = color,
            family = family,
            angle = angle,
            hjust = hjust,
            ...)
}

##' geom layer of hexagon
##'
##'
##' @title geom_hexagon
##' @param size size of border
##' @param fill color of hexagon
##' @param color color of border
##' @return hexagon layer
##' @importFrom ggplot2 aes_
##' @importFrom ggplot2 geom_polygon
##  @importFrom ggforce geom_circle
##' @export
##' @author guangchuang yu
geom_hexagon <- function(size=1.2, fill="#1881C2", color="#87B13F") {
  ## center <- 1
  ## radius <- 1
  ## d <- data.frame(x0 = center, y0 = center, r = radius)
  ## geom_circle(aes_(x0 = ~x0, y0 = ~y0, r = ~r),
  ##             size = size, data = d, n = 5.5,
  ##             fill = fill, color = color)
  hexd <- data.frame(x = 1+c(rep(-sqrt(3)/2, 2), 0, rep(sqrt(3)/2, 2), 0),
                     y = 1+c(0.5, -0.5, -1, -0.5, 0.5, 1))
  geom_polygon(aes_(x=~x, y=~y), data=hexd,
               size = size, fill = fill, color = color)
}

##' sticker theme
##'
##'
##' @title theme_sticker
##' @param ... additional parameters passed to theme()
##' @return theme for sticker
##' @importFrom ggplot2 coord_fixed
##' @importFrom ggplot2 theme
##' @importFrom ggplot2 element_blank
##' @importFrom ggplot2 scale_x_continuous
##' @importFrom ggplot2 scale_y_continuous
##' @importFrom ggimage theme_transparent
##' @export
##' @author guangchuang yu
theme_sticker <- function(...) {
  center <- 1
  radius <- 1
  h <- radius
  w <- sqrt(3)/2 * radius
  m <- 1.02
  
  list(theme_transparent() +
         theme(plot.margin = grid::unit(c(0, 0, -0.2, -0.2), "lines"),
               strip.text = element_blank(),
               line = element_blank(),
               text = element_blank(),
               title = element_blank(), ...),
       coord_fixed(),
       scale_y_continuous(expand = c(0, 0), limits = c(center-h*m, center+h*m)),
       scale_x_continuous(expand = c(0, 0), limits = c(center-w*m, center+w*m))
  )
}


##' save sticker to file
##'
##'
##' @title save_sticker
##' @param filename file name
##' @param sticker sticker
##' @return NULL
##' @importFrom ggplot2 ggsave
##' @importFrom ggplot2 last_plot
##' @export
##' @author guangchuang yu
save_sticker <- function(filename, sticker=last_plot()) {
  ggsave(sticker, width = 43.9, height = 50.8,
         device = pdf(),
         filename = filename,
         bg = 'transparent',
         units = "mm")
}

##' open dev for sticker
##'
##'
##' @title sticker_dev
##' @return new dev
##' @importFrom grDevices dev.new
##' @export
##' @author guangchuang yu
sticker_dev <- function() {
  # if (!(all.equal(dev.size()[1], sqrt(3)) && all.equal(dev.size()[2], 2)))
  dev.new(width=sqrt(3), height=2, noRStudioGD=TRUE)
}


##' @export
#ggimage::geom_subview
require(ggimage)

##' @export
#ggimage::theme_transparent

##' @export
#ggplot2::ggplot

```



##  Crear un gráfico sencillo
```{r}
 #To show (e.g.) means, you need geom_col()
df <- data.frame(trt = c("a", "b", "c", "d", "e"), outcome = c(5, 4, 6, 2, 1)) # crear un df


p1=ggplot(df, aes(trt, outcome)) +
  geom_col(aes(fill=trt))+
  guides(fill=FALSE)+theme_void() + theme_transparent() # crear un grafico
p1
```


## Importar un gráfico

```{r}
library(cowplot) # para la función ggdraw
# añadir una figura 
p2=ggdraw() +
  draw_image("Cat.jpg") 
p2

```


## Usar otros fonts

```{r}

sysfonts::font_add_google("Dancing Script") ## Website para fonts (Tiene que bajar el font antes de usarlo)
# sysfonts::font_add_google("Noto Sans Korean") ## Algunos fonts no bajan
sysfonts::font_add_google("Noto Serif") # no funciona
sysfonts::font_add_google("Permanent Marker") 

```


## Crear mi Hex

```{r}
Mi_gato=sticker(subplot=p2, s_x=1, s_y=1.3, s_width=1.0, s_height=0.5,
                
                subplot2=p1,  s2_x=.6, s2_y=.75, s2_width=.55,
                
        package="Mi gato", p_x=1.3, p_y=.75, p_size=15, p_color="black",
        
        p_family="Permanent Marker",
        
        h_fill="white", h_color="gold", url = "Fundación para la protección de gatos", u_size=15)
Mi_gato
```


## Salvar mi gráfico
```{r}
ggsave("Mi_gato_Hex.jpeg")

#ggsave("Mi_gato_Hex.png") # Si quiere un borde gris alrededor del hex


```


