# (Appendix) Ejercicios 2 {-}



## Ejercicios para las funciones de transformaciones 2


## Seleccione los siguientes datos sobre COVID en PR

### LEEN bien lo que estoy pidiendo. El nombre de las columnas pueden engañar!!!

```{r,DatosMortandad, echo=TRUE}
library(tidyverse)
library(data.table)
url_COVID_PR=fread("https://raw.githubusercontent.com/rafalab/pr-covid/master/dashboard/data/DatosMortalidad.csv")
```




```{r}

Covid=url_COVID_PR
head(Covid)
```



## 1. Calcular el promedio de Muertes por dia de nuevos muertos desde el comienzo hasta el ultimo dia del archivo


```{r}
Covid |> dplyr::select(IncrementoMuertes) |> 
  summarize(mean=mean(IncrementoMuertes, na.rm = TRUE))
```


## 2. ¿Cual es la máximo de nuevos casos en un día (en un dia expecifico)

```{r}
Covid |> dplyr::select(IncCasosSaludNuevo) |> 
  summarize(mean=mean(IncCasosSaludNuevo, na.rm = TRUE))

```


## 3. ¿Calcular la cantidad cumulativa de numero de camas CamasICU

```{r}
Covid |> dplyr::select(Ventiladores) |> 
         mutate(suma=cumsum(Ventiladores))
```


#write_csv(url_COVID_PR, "url_COVID_PR.csv")

library(readr)
url_COVID_PR <- read_csv("Datos/url_COVID_PR.csv")

url_COVID=url_COVID_PR

names(url_COVID)
head(url_COVID)
tail(url_COVID)



